【裁判字號】    98,簡上,130
【裁判日期】    981009
【裁判案由】    損害賠償
【裁判全文】
臺灣臺中地方法院民事判決    98年度簡上字第130號
上  訴  人  丙○○
訴訟代理人  林見軍律師
複代理人    丁○○
被上訴人    甲○○
訴訟代理人  戊○○
上列當事人間損害賠償事件，上訴人對於中華民國98年4月6日本
院臺中簡易庭97年度中簡字第4528號第一審判決提起上訴，並為
訴之追加，本院於98年9月25日言詞辯論終結，判決如下：
    主  文
上訴及追加之訴均駁回。
第二審及追加之訴訴訟費用由上訴人負擔。
    事實及理由
一、按訴狀送達後，原告不得將原訴變更或追加他訴。但有下列
    各款情形之一者，不在此限：二、請求之基礎事實同一者。
    三、擴張或減縮應受判決事項之聲明者。六、訴訟進行中，
    於某法律關係之成立與否有爭執，而其裁判應以該法律關係
    為據，並求對於被告確定其法律關係之判決者；訴之變更或
    追加，非經他造同意，不得為之。但第255條第1項第2款至
    第6款情形，不在此限，民事訴訟法第255條第1項第2、3、6
    款及第446條第1項分別定有明文。此依民事訴訟法第436條
    之1第3項之規定，於簡易程序之上訴程序亦準用之。又第一
    審之原告於第二審程序為訴之追加，如屬於民事訴訟法第25
    5條第1項第2款至第4款之情形，依同法第446條第1項但書之
    規定，即非法所不許，不因其於第二審為上訴人或被上訴人
    而有差異，最高法院亦著有50年台上字第2557號判例意旨足
    資參照。查本件上訴人於原審本於民法第767條規定之所有
    權排除侵害請求權，聲明求為：「被上訴人不得使用自小客
    車及貨運車通行上訴人所有坐落臺中縣太平市○○○段59、
    61之16地號土地如附圖虛線所示位置」之判決，嗣於民國98
    年4月24日上訴，仍本於民法第第767條規定之所有權排除侵
    害請求權，就上開聲明求為：「被上訴人就上訴人所有坐落
    臺中縣太平市○○○段59、61之16地號土地如附圖虛線所示
    位置範圍內土地不得為任何通行之行為」之判決，核屬擴張
    應受判決事項之聲明。又因所謂請求之基礎事實同一，係指
    變更或追加之訴與原訴之原因事實，有其社會事實上之共通
    性及關聯性，而就原請求所主張之事實及證據資料，於變更
    或追加之訴得加以利用，且無害於他造當事人程序權之保障
    ，俾符訴訟經濟者稱之。上訴人上訴併追加，聲明求為「確
    認被上訴人就上訴人所有坐落臺中縣太平市○○○段59、61
    之16地號土地如附圖虛線所示位置範圍內土地之通行權不存
    在」之判決，核其追加之訴與原訴之原因事實，均為被上訴
    人就上訴人所有系爭土地如附圖虛線所示位置有無袋地通行
    權存在，有其社會事實上之共通性及關聯性，而就原請求所
    主張之事實及證據資料，於追加之訴並得加以利用，且無害
    於被上訴人程序權之保障，並符訴訟經濟，又並屬本件訴訟
    進行中，於該袋地通行權法律關係之成立與否有爭執，而本
    件裁判應以該法律關係為據，上訴人並求對於被上訴人確定
    其法律關係不存在之判決。揆諸前開說明，上訴人上開擴張
    應受判決事項之聲明及訴之追加，分別與民事訴訟法第255
    條第1項第2、3、6款之規定相符，依民事訴訟法第446條第1
    項但書之規定，於法並無不合，應予准許，合先敘明。
二、上訴人上訴主張：坐落臺中縣太平市○○○段59、61之16地
    號土地均為上訴人所有。而同段61之18地號土地為被上訴人
    所有。被上訴人所有同段61之18地號土地屬農地性質，因此
    考量其對外是否有適宜之聯絡道路，自應以農作物之收成、
    運輸為主要之考量，即就上開61之18地號土地之利用價值在
    於農作之經營，而非供作所有權人建築房屋居住之用，則被
    上訴人得否在該地遂行日常生活起居，究與該農地之利用價
    值無涉，縱上開61之18地號土地為袋地，仍不應以得否達到
    日常生活起居目的為考量。被上訴人於原審陳稱另有其他產
    業道路通過系爭61之18地號土地可以之對外通行，並藉此通
    行達經營農作、採收、運輸之目的，絲毫不減系爭61之18地
    號土地之利用價值，復參以最高法院95年台上字第2653號判
    決之意旨，被上訴人所有之系爭61之18地號土地並不得對系
    爭土地主張袋地通行權。被上訴人所有61之18地號土地在鄰
    接61之17地號土地上確實還有另外一條可以直達南國巷及長
    龍路的通路，而且所經過的土地是單一的土地所有權人，而
    非如原審主張通行的道路是經過多筆土地的範圍，以損害而
    言，應該以位於61之17地號土地上的通行為最佳的聯外路徑
    ，61之18既然是林地，本來就不允許住家的存在，更不應該
    將住家的日常生活對外通行考量在內，而應單純回歸到農作
    物的運輸。現時沒有直接通到61之17地號土地的問題，是在
    於被上訴人阻礙原本就是通道而現已坍塌之路段修復，是因
    被上訴人的作為所引起，而非事物的本質就是無法對外聯絡
    。爰依民法第767條規定之所有權排除侵害請求權，請求被
    上訴人不得為通行行為，上訴人於原審並依民法第787條但
    書之規定，請求被上訴人支付償金（就上訴人依民法第787
    條但書之規定，請求被上訴人支付償金部分，原審為上訴人
    一部勝訴，一部敗訴之判決，因兩造均未提起上訴，已確定
    ），又於上訴後，並追加確認被上訴人就上訴人所有坐落臺
    中縣太平市○○○段59、61之16地號土地通行權不存在。並
    聲明：(一)原判決就有關駁回上訴人聲明：「被上訴人不得使
    用自小客車及貨運車通行上訴人所有坐落臺中縣太平市○○
    ○段59 、61之16地號土地如附圖虛線所示位置」部分廢棄
    ；(二)被上訴人就上訴人所有坐落臺中縣太平市○○○段59、
    61之16地號土地如附圖虛線所示位置範圍內土地不得為任何
    通行之行為；(三)確認被上訴人就上訴人所有坐落臺中縣太平
    市○○○段59、61之16地號土地如附圖虛線所示位置範圍內
    土地之通行權不存在。
三、被上訴人主張：被上訴人所有坐落臺中縣太平市○○○段61
    之18地號土地目前種植果樹，且如原審附圖所示虛線部分為
    唯一對外聯絡通行運送農作物之道路，被上訴人有通行權存
    在，且上訴人不得為妨害通行之行為。被上訴人所有上開土
    地目前實際上確實沒有通路，且多年來未使用61之17地號土
    地通行，且未經61之17地號土地地主之同意，該道路亦無法
    通行。並聲明：上訴駁回。
四、兩造不爭執之事實：
(一)坐落臺中縣太平市○○○段59、61之16地號土地（地目分別
    為旱、林，面積分別為1,587平方公尺、4,211平方公尺，使
    用分區皆為山坡地保育區，使用地類別皆為農牧用地，下合
    稱系爭土地）及同段61之20地號土地均為上訴人所有，而同
    段61之18地號土地（地目為林、面積18,681平方公尺、使用
    分區為山坡地保育區、使用地類別為農牧用地）為被上訴人
    所有，兩造各自種植荔枝、龍眼及其他具有經濟價值之農產
    品為業。
(二)臺中縣太平市地政事務所於97年12月23日以平地測字第0970
    011125號函所出具系爭土地測量成果圖，圖示A部分使用59
    地號土地、面積186平方公尺，圖示B部分使用61之16地號土
    地、面積48平方公尺，兩者現況為道路，被上訴人並以之對
    外通行之用。
五、得心證之理由：
    本件兩造厥有爭執者，為被上訴人就上訴人所有坐落臺中縣
    太平市○○○段59、61之16地號土地如附圖虛線所示位置範
    圍內之土地得否主張通行權？經查：
    按土地因與公路無適宜之聯絡，致不能為通常使用時，除因
    土地所有人之任意行為所生者外，土地所有人得通行周圍地
    以至公路。前項情形，有通行權人應於通行必要之範圍內，
    擇其周圍地損害最少之處所及方法為之，民法第787條第1項
    、第2項分別定有明文。又民法第787條第1項所謂土地與公
    路無適宜之聯絡，致不能為通常之使用，其情形不以土地絕
    對不通公路為限，即土地雖非絕對不通公路，因其通行困難
    以致不能為通常之使用時，亦應許其通行周圍地以至公路，
    最高法院亦著有53年台上字第2996號判例意旨足資參照。經
    查：上訴人主張坐落臺中縣太平市○○○段59、61之16地號
    土地均為上訴人所有，而同段61之18地號土地為被上訴人所
    有，被上訴人所有同段61之18地號土地屬農地性質之事實，
    固據上訴人提出土地登記謄本附於原審卷內為憑，又被上訴
    人所有坐落臺中縣太平市○○○段61之18地號土地現除有被
    上訴人之住家外，乃種植荔枝、龍眼及枇杷等情，亦據本院
    至現場勘驗屬實，製有勘驗筆錄在卷可佐，復為兩造對：坐
    落臺中縣太平市○○○段59、61之16地號土地（地目分別為
    旱、林，面積分別為1,587平方公尺、4,211平方公尺，使用
    分區皆為山坡地保育區，使用地類別皆為農牧用地，下合稱
    系爭土地）及同段61之20地號土地均為上訴人所有，而同段
    61之18地號土地（地目為林、面積18,681平方公尺、使用分
    區為山坡地保育區、使用地類別為農牧用地）為被上訴人所
    有，兩造各自種植荔枝、龍眼及其他具有經濟價值之農產品
    為業等情所不爭執，固堪認為真實。惟查上訴人主張：被上
    訴人所有61之18號土地在鄰接61之17地號土地上確實還有另
    外一條可以直達南國巷及長龍路的通路，而且所經過的土地
    是單一的土地所有權人，而非如原審主張通行的道路是經過
    多筆土地的範圍，以損害而言，應該以位於61之17地號土地
    上的通行為最佳的聯外路徑等情。雖被上訴人所有坐落臺中
    縣太平市○○○段61之18地號之土地鄰接上訴人所有坐落同
    段61─20地號土地及訴外人乙○○及何茂松共有坐落同段61
    ─17地號土地上部分土地留有水泥路面痕跡，部分土地現坍
    方中，但仍有泥土路面通行痕跡，該水泥路面痕跡及泥土路
    面通行痕跡，則連接上訴人所有坐落同段61─20地號土地及
    訴外人乙○○及何茂松共有坐落同段61─17地號土地上寬約
    2米半之水泥路面，得通行至產業道路，再通行至南國巷之
    事實，固亦據本院至現場勘驗屬實，固亦有本院上開勘驗筆
    錄在卷可憑。惟查就被上訴人所有坐落臺中縣太平市○○○
    段61之18地號之土地，除上訴人所有坐落臺中縣太平市○○
    ○段59、61之16地號土地如附圖虛線所示位置之道路及上開
    道路外，餘均無通路之事實，亦據本院至現場勘驗屬實，亦
    有本院上開勘驗筆錄在卷可憑。是就被上訴人所有坐落臺中
    縣太平市○○○段61之18地號之土地而言，不論其係藉由上
    訴人所有坐落臺中縣太平市○○○段59、61之16地號土地對
    外通行，或藉由訴外人乙○○及何茂松共有坐落同段61─17
    地號土地上寬約2米半之水泥路面對外通行，均需藉由他人
    之土地，始得對外通行，其本身與公路並無適宜之連絡，故
    被上訴人所有上開土地確屬袋地無訛。次查被上訴人所有坐
    落臺中縣太平市○○○段61之18地號之土地，利用上訴人所
    有坐落臺中縣太平市○○○段59、61之16地號土地上之道路
    對外通行，僅須利用如附圖虛線所示位置範圍內土地即得連
    接對外通行之產業道路，再通行至南國巷，而如利用乙○○
    及何茂松共有坐落同段61─17地號土地上之道路對外通行，
    則須通行上開土地較長路面之範圍，且尚須通行他人他筆土
    地，始得與產業道路連接，再通行至南國巷。且被上訴人所
    有坐落臺中縣太平市○○○段61之18地號之土地，為山坡地
    ，與上訴人所有坐落同段61─16地號土地交接處最低，漸次
    升高至與訴外人乙○○及何茂松共有坐落同段61─17地號土
    地及訴外人所有坐落同段61─19地號土地交接處最高，升高
    坡度約45度，此亦經本院至現場勘驗屬實，亦有本院上開勘
    驗筆錄在卷可稽。而如前述，被上訴人所有坐落臺中縣太平
    市○○○段61之18地號之土地乃種植荔枝、龍眼及枇杷等作
    物。是以被上訴人所有上開土地對外連接產業道路之情況、
    甚陡之坡度及坡度之高低情形而言，就被上訴人於其所有上
    開土地上所種植之作物之經營、採收、運送，自以位於最低
    點且連絡路徑較短之上訴人所有坐落臺中縣太平市○○○段
    59、61之16地號土地上之道路為適宜之連絡，通行路徑較長
    ，且位於最高點之訴外人乙○○及何茂松共有坐落同段61─
    17地號土地上之道路，自非適宜之連絡。此徵之上訴人於本
    院至現場勘驗時，亦自認：被上訴人未曾利用訴外人乙○○
    及何茂松共有坐落同段61─17地號土地上之道路通行，被上
    訴人均係利用上訴人所有坐落臺中縣太平市○○○段59、61
    之16地號土地上之道路對外通行等情；證人乙○○於本院98
    年3月23日審理時亦證述：「61之17聯外道路應該有10年左
    右，以前是很小的果園裡面的小路，那條路從以前到現在都
    只供61之17地號土地使用」等語，及證人張春山、張總德於
    原審98年3月2日、98年3月23日審理時分別證述：被上訴人
    從住的地方對外連絡要經過上訴人的土地，車輛通行只有那
    條路；被上訴人的果園接到外面的產業道路，要經過上訴人
    的果園，除經過上訴人果園外，無其他路可以出入等情，此
    亦有本院上開勘驗筆錄、本院98年8月18日筆錄及原審98年
    3月2日、98年3月23日筆錄在卷可稽，亦明被上訴人所有坐
    落臺中縣太平市○○○段61之18地號之土地乃以上訴人所有
    坐落臺中縣太平市○○○段59、61之16地號土地上之道路為
    適宜之連絡，始終以該道路對外通行，至訴外人乙○○及何
    茂松共有坐落同段61─17地號土地上之道路，並非適宜之連
    絡，被上訴人始未曾以該道路對外通行。則被上訴人所有坐
    落臺中縣太平市○○○段61之18地號之土地既以上訴人所有
    坐落臺中縣太平市○○○段59、61之16地號土地上之道路為
    唯一適宜之連絡，上訴人猶為上開主張：上開61之17地號土
    地上之道路為最佳聯外路徑云云，並主張：被上訴人所有上
    開61之18地號土地並不得對上訴人所有上開59、61─16地號
    土地主張袋地通行權云云，即屬無據。又查上訴人所有坐落
    臺中縣太平市○○○段59、61之16地號土地如附圖虛線所示
    位置範圍內土地為寬約2米至3米之水泥路面道路，上訴人在
    其所有坐落上開地號上所種植之荔枝、龍眼亦係利用該道路
    對外運輸之事實，亦據本院至現場勘驗屬實，亦有本院上開
    勘驗筆錄在卷可佐。再被上訴人所有坐落臺中縣太平市○○
    ○段61之18地號土地現並種植荔枝、龍眼及枇杷等作物，則
    就被上訴人於其所有上開土地上所種植作物之經營、採收及
    運送而言，自並有以車輛通行該道路之必要，亦即有通行上
    訴人所有坐落臺中縣太平市○○○段59、61之16地號土地如
    附圖虛線所示位置範圍內土地之必要。是上訴人所有坐落臺
    中縣太平市○○○段59、61之16地號土地如附圖虛線所示位
    置範圍內土地並為被上訴人有通行之必要，且為對上訴人所
    有土地損害最少之處所。依上說明，被上訴人就該範圍內土
    地即有通行權。上訴人主張依民法第767條規定之所有權排
    除侵害請求權，請求被上訴人不得為通行行為，即無理由。
    原審就此部分為上訴人敗訴之判決，駁回上訴人之訴，並無
    不合。上訴意旨猶執陳詞，指摘原判決不當，求予廢棄改判
    ，為無理由，應予駁回。上訴人併追加確認被上訴人就上訴
    人所有坐落臺中縣太平市○○○段59、61之16地號土地通行
    權不存在，聲明求為：確認被上訴人就上訴人所有坐落臺中
    縣太平市○○○段59、61之16地號土地如附圖虛線所示位置
    範圍內土地之通行權不存在之判決，即亦無理由，亦應駁回
    。
六、兩造其餘之陳述、攻擊防禦方法及舉證，均對本判決之結果
    不生影響，爰不一一論述，併附敘明。
七、據上論結，本件上訴及追加之訴均無理由，依民事訴訟法第
    436條之1第3項、第449條第1項、第78條，判決如主文。
中    華    民    國    98    年    10    月    9     日
               民事第二庭     審判長法  官  王銘
                                    法  官  黃炫中
                                    法  官  陳秋月
正本係照原本作成
不得上訴。
中    華    民    國    98    年    10    月    9     日
                                    書記官  廖曉鐘


司法院資訊處製作；財團法人民間司法改革基金會備份。
